臺灣高等法院臺南分院刑事判決　　　　 95年度上易字第710號
上　訴　人　臺灣臺南地方法院檢察署檢察官
被　　　告　甲○○
被　　　告　丙○○
選任辯護人　吳永茂律師
　　　　　　龍毓梅律師
上列上訴人因被告背信案件，不服臺灣臺南地方法院95年度易字
第344號中華民國95年11月21日第一審判決（起訴案號：臺灣臺
南地方法院檢察署93年度偵續字第108號），提起上訴，本院判
決如下：
    主  文
原判決撤銷。
甲○○、丙○○共同連續為他人處理事務，意圖為自己不法之利
益，而為違背其任務之行為，致生損害於本人之財產，各處有期
徒刑陸月，如易科罰金，均以銀元參佰元即新臺幣玖佰元折算壹
日。均緩刑年。
    事  實
一、甲○○係志岱塑膠股份有限公司（以下簡稱志岱公司）之董
    事長，丙○○則係志岱公司之總經理，2人均係受志岱公司
    委託處理事務之人。詎甲○○、丙○○竟共同基於為自己不
    法利益之意圖，並基於概括之犯意聯絡，自民國86年間起至
    91年1月31日止，明知其公司之資金依法不得貸予股東，仍
    利用其分別擔任志岱公司董事長、總經理職務之機會，核准
    甲○○向志岱公司借貸總額新臺幣（下同）160萬元之款項
    ，及於89年間，核准丙○○向志岱公司借款計270萬元，致
    生損害於志岱公司。
二、案經志岱公司董事乙○○訴由臺灣臺南地方法院檢察署檢察
    官偵查起訴。
    理  由
一、訊之被告甲○○固坦承因妻生病，曾向公司借款160萬元，
    惟否認有背信犯行，辯稱：伊不知公司法之規定，但借款有
    經過股東丙○○、乙○○、李清釗等人同意，且伊事後已以
    個人名下2股股份歸還公司，抵償欠公司之160萬元債務，伊
    並未損害公司權益，至於黃清居借款部分，均由丙○○處理
    ，與伊無關云云。訊之被告丙○○亦否認有背信犯行，辯稱
    ：我沒有向公司借款，是以我的名義承擔黃清居的債務云云
    。
二、惟查：
  (一)志岱公司於73年間申請設立，當時係以「有限公司」型態存
    在。於75年間申請變更組織為「股份有限公司」，當時股份
    合計1000股，每股1000元，股東計有甲○○、丙○○各200
    股、李黃素玉、李國涼、賴翁素貞各100股、李子國、翁清
    城各150股，甲○○擔任董事長，丙○○為董事。嗣於84年
    再為變更登記，李黃素玉、李國涼名下各100股之股份改由
    李清釗、乙○○2人接手擔任股東，李子國名下150股，改由
    施達霖接手，其餘股東股數並無變更，甲○○、丙○○職務
    並無變更。於86年，除施達霖名下150股，減為50股，餘100
    股，由施楊純、施俊吉各承接50股，其餘股東股數及甲○○
    、丙○○2人職務俱無變更。迄89年最後1次變更登記為止，
    各該股東股份均及職銜均無變更，有經濟部中部辦公室93年
    10月19日經 (93)中辦三字第09301673350號函所附該公司設
    立及變更登記資料在卷可按。而被告甲○○、丙○○到場均
    陳稱：志岱公司股份分為11股，伊2人均4股、李清釗、乙○○、翁清城各1股，核與李清釗、乙○○及沈玉鳳所述情節
    相合，志岱公司實際持股情形，或與登記事項卡有所出入，
    惟其主要股東關於股權持有比例所為陳述既相符，應認此部
    分之事實堪可採信。
  (二)按72年12月7日施行之公司法第15條第2項原規定「公司之資
    金，不得貸與股東及其他個人」，嗣於79年11月10日，公司
    法第15條第1項修正為「公司之資金，除有下列各款情形外
    ，不得貸與股東或任何他人：一公司間或與行號間有業務往
    來者。二公司間或與行號間有短期融通資金之必要者。融資
    金額不得超過貸與企業淨值的百分之四十」規定。查上開公
    司之資金不得貸與股東或任何他人規定旨在貫徹「公司資本
    維持原則」，防止公司資本遭少數負責經營之股東處分或移
    為私有，致損害公司權益。被告甲○○、丙○○分別擔任志
    岱公司之董事長、總經理職務，對此規定，實難諉為不知。
  (三)證人即志岱公司股東李清釗於偵查中證稱：「我於91、92年
    間公司會計影印損益表發送給股東，我發現有員工借款500
    、600萬，我問會計錢用到哪裡去？他不太想告訴我，我問
    我叔叔和丙○○，他們都不說」（偵續卷第83頁）；及於原
    審審理時證述：「（甲○○之前跟公司借160萬，你是否知
    情？）我是看到損益表之後才知道的」、「（甲○○跟公司
    借錢之前，是否有經過你的同意或是股東會開會？）沒有」
    （原審卷第42頁）。證人乙○○於偵查中證稱：「公司成立
    至今沒召開正式股東會議，直到91、92年，甲○○告訴我發
    不出薪水，要向我調借現金20萬，我才發現公司財務有問題
    ……，事後甲○○才把資產負債表拿出來給我和李清釗看，
    內容記員工借資400多萬元，其中丙○○向公司借260多（萬
    元），甲○○向公司借160萬（元），我和李清釗質問他們
    為何擅自向公司借錢，我們都不知道…」（偵續卷第102頁
    ）；及於原審審理時證稱：「（董事長甲○○陸續跟公司借
    160萬，你事前是否知情或同意？）91年中時，我才知道，
    事前不知情，也沒有同意」（原審卷第51頁）等語明確，核
    與證人沈玉鳳到場證述：「（甲○○如何借？）因為銀行出
    入都是董事長負責，他都會直接跟我，我就會登記，公司大
    小章都是他在保管」、「（有無經股東會同意？），沒有，
    他跟我說他會跟股東講，我不知道他後來有無跟股東會講」
    相符。依上足可認定被告甲○○、丙○○2人向志岱公司借
    款確未經過股東乙○○、李清釗之同意。雖證人即志岱公司
    會計沈玉鳳於原審中證稱：建發借支都是甲○○、丙○○經
    手，借支270萬是甲○○、丙○○、乙○○、李清釗4人決議
    （原審卷第98頁），惟亦證述：建發共借400多萬，有房子
    抵押，270萬歸屬丙○○、差額為157萬…有辦理抵押設定等
    情（原審卷第98、99頁）；參酌被告甲○○自承：損益表所
    列270萬借支，是4個股東商議後再跟會計說；被告丙○○自
    陳400多萬元是從86年開始借到87年設定抵押權後停止；及
    徐冊名下房屋之抵押權早於87年間即設定（詳發查卷第73頁
    權狀），堪認沈玉鳳所謂「甲○○、丙○○、乙○○、李清
    釗4人決議」乃係指借款後之會帳情形，尚難據為被告甲○○、丙○○2人有利之認定。
  (四)訴外人黃清居經營之建發塑膠公司（以下簡稱建發公司）自
    70幾年間即幫志岱公司從事代工，因生意不好，乃由丙○○
    以丙○○本人名義，向志岱公司借貸資金予黃清居，幾年累
    積下來，積欠金額高達400多萬元，後來黃清居因案通緝，
    丙○○見該債權恐有無法回收之虞，遂與黃清居之太太徐冊
    （建發塑膠之名義負責人）洽談，由丙○○負擔該筆債務中
    之270萬元，其餘債務，由徐冊以其名下土地設定抵押權予
    志岱公司董事長甲○○指定之人頭李明註（甲○○之叔叔）
    等情，亦據證人黃清居、證人徐冊於偵查中，均證述明確（
    發查卷第60至63頁）；且黃清居於95年8月16日於原審審理
    時復證稱：「若代工費全部抵扣債務，建發公司無法運作，
    丙○○同意不要抵扣代工費用。」（原審卷第89頁）乙情明
    確。參酌被告甲○○自承：其同意丙○○預支代工費給黃清
    居乙情（本院96年6月13日審判筆錄），及沈玉鳳前開證述
    ：建發借支都是甲○○、丙○○經手等語明確；及黃清居於
    偵查中第1次訊問時即證稱其係向丙○○借款等語（發查卷
    60頁），事後始改稱借貸對象係志岱公司云云（偵續第91頁
    、原審卷第86頁、88頁）。縱使系爭借款丙○○私下再轉交
    予第三人黃清居使用，惟不論黃清居與丙○○之間係如何約
    定，被告丙○○既係以其個人名義向志岱公司借款，則系爭
    借貸關係即應僅存在丙○○及志岱公司之間。退步言之，縱
    認自79年11月10日依新修正公司法第15條第1項「公司之資
    金，因與行號間有短期融通資金之必要」規定，認被告2人
    得融資給黃清居，則僅需於會計帳冊記明黃清居支借即可，
    何須以丙○○個人名義記帳。何況依前所述，志岱公司登記
    之資本額僅為100萬元（計1000股，每股1000元），而訊之
    被告2人均供承結算借款時，志岱公司那2年都沒賺什麼錢乙
    節明確，是被告2人陸續出借志岱公司資本額4倍之資金給黃
    清居，所為明顯已逾「融資金額不得超過貸與企業淨值的百
    分之四十」規定至明。而因黃清居嗣後被通緝，致影響志岱
    公司資金之調度而陷於發不出薪水之窘境，造成志岱公司受
    有損害。被告甲○○、丙○○2人此部分之共同背信犯行，
    事證亦甚明確
  (五)縱被告甲○○事後以其個人名下2股股份向公司抵債，惟除
    抵銷其向公司之違法借款160萬元外，其尚可向志岱公司取
    得扣餘款30餘萬元，此除被告甲○○自承明確，並與志岱公
    司會計沈玉鳳到場證述內容相合。
  (六)綜上所述，被告甲○○、丙○○2人背信犯行，事證均甚明
    確，洵堪認定，均應依法論科。
三、核被告甲○○、丙○○所為，均犯刑法第342條第1項之背信
    罪。被告2人間就上開犯行，有犯意聯絡及行為分擔，應論
    以共同正犯。被告2人先後多次背信犯行，時間緊接，方法
    相同，且觸犯構成要件相同之罪名，顯係基於概括犯意反覆
    為之，應依修正前連續犯規定，論以情節較重部分一罪，並
    加重其刑。
四、刑法新舊法比較：按行為後法律有變更者，適用行為時之法
    律。但行為後之法律有利於行為人者，適用最有利於行為人
    之法律，刑法第2條第1項定有明文。又比較時應就罪刑有關
    之共犯、未遂犯、想像競合犯、牽連犯、連續犯、結合犯，
    以及累犯加重、自首減輕暨其他法定加減原因（如身分加減
    ）與加減例比等一切情形，綜其全部罪刑之結果而為比較。
    查被告行為後，刑法已於94年2月2日修正公布，並於95年7
    月1日生效施行。茲比較本案所涉新舊刑法：
  (一)修正施行前刑法第28條之規定為：「二人以上共同實施犯罪
    之行為者，皆為正犯」，修正施行後之規定則為：「二人以
    上共同實行犯罪之行為者，皆為正犯」，揆諸本條之修正理
    由係為釐清陰謀共同正犯、預備共同正犯是否合乎正犯之要
    件，即共同正犯並未涵蓋陰謀及預備共同正犯。而本件被告
    犯行非屬陰謀、預備共同正犯。是適用新舊法之結果，修正
    施行後之規定並非較有利於正犯，依刑法第2條第1項本文之
    規定，仍應適用修正施行前刑法第28條之規定。
  (二)被告行為後，刑法第56條連續犯之規定，業於94年1月7日修
    正公布刪除，並於95年7月1日施行，則被告之犯行，因行為
    後新法業已刪除連續犯之規定，此刪除雖非犯罪構成要件之
    變更，但顯已影響行為人刑罰之法律效果，自屬法律有變更
    ，依新法第2條第1項規定，比較新、舊法結果，仍應適用較
    有利於被告之行為時法律即舊法論以連續犯。
  (三)被告於行為時之刑法第41條第1項前段規定：「犯最重本刑
    為五年以下有期徒刑以下之刑之罪，而受六個月以下有期徒
    刑或拘役之宣告，因身體、教育、職業、家庭之關係或其他
    正當事由，執行顯有困難者，得以一元以上三元以下折算一
    日，易科罰金」，被告行為時之易科罰金折算標準，修正前
    罰金罰鍰提高標準條例第2條前段（現已刪除）規定，就其
    原定數額提高為一百倍折算一日，則本件被告行為時之易科
    罰金折算標準，應以銀元三百元折算一日，經折算為新台幣
    後，應以新台幣九百元折算為一日。惟95年7月1日修正公布
    施行之刑法第41條第1項前段則規定：「犯最重本刑為五年
    以下有期徒刑以下之刑之罪，而受六個月以下有期徒刑或拘
    役之宣告者，得以新台幣一千元、二千元或三千元折算一日
    ，易科罰金」。比較修正前後之易科罰金折算標準，以95年
    7月1日修正公布施行前之規定，較有利於被告，自應依刑法
    第2條第1項前段，適用修正施行前刑法第41條第1項前段規
    定，諭知易科罰金之折算標準。
五、原審關於被告丙○○部分，未予細察，遽予被告丙○○部分
    無罪諭知，及被告甲○○背信部分未論與被告丙○○共同連
    續犯罪，暨被告甲○○後述不能證明部分，檢察官係以裁判
    上一罪起訴，原審竟與有罪部分割裂而另行於主文諭知無罪
    ，均有未洽，檢察官上訴意旨指摘原判決關於判決丙○○無
    罪部分不當，為有理由，其以甲○○部分量刑過輕而指摘部
    分雖無理由，惟原判決既有上開可議之處，即屬全部不能維
    持，自應由本院予以撤銷改判，爰審酌被告2人均無前科，
    素行良好，有臺灣高等法院被告前案紀錄表各1份在卷可參
    。兼衡2人本案犯罪之動機、手段，對志岱公司及股東造成
    之損害，及念其等係因對法律缺乏認識，致生本件犯行，及
    其犯後態度等一切情狀，分別量處主文第2項所示之刑，並
    均諭知易科之折算標準，以資懲儆。
六、按95年7月1日施行之刑法第74條規定緩刑之要件，除第1項
    第2款規定前因故意犯罪外，並增列第2項至第5項規定，惟
    緩刑之宣告係以暫不執行所宣告之刑，故犯罪在新法施行前
    ，新法施行後之緩刑之宣告，應適用新法第74條規定（最高
    法院95年第8次刑事庭會議決議參照）。末查，被告甲○○
    、丙○○2人均未曾受有期徒刑之宣告，有台灣高等法院被
    告全國前案紀錄表在卷可憑，參以被告甲○○犯後於法院審
    理時坦認犯行，足認其犯後確有悔意，及被告丙○○自91年
    6月間起至94年5月間止，陸續以其薪資抵扣欠款，亦經證人
    沈玉鳳於原審審理時證述屬實。本院因認被告2人，經此偵
    審程序，應知所警惕，信無再犯之虞，其等上開所宣告之刑
    ，認以暫不執行為適當，爰均依刑法第74條第1項第1款規定
    ，併予諭知宣告緩刑3年，以啟自新。
七、不另為無罪諭知部分：
  (一)公訴意旨以：嗣於91年間，志岱公司股東李清釗見到該公司
    所製作之財務損益表後，發覺志岱公司之財務管理似有不明
    確之處，遂提議進行減資程序，然因公司其他股東不同意，
    被告甲○○、丙○○便欲以丙○○之名義向李清釗收購渠所
    持有，總價共計97萬元之股份，並由甲○○及丙○○以渠等
    利用職務之便向志岱公司所借用之客票（由本源興公司所簽
    發）共30餘萬元，及自備之現金60餘萬元支付予李清釗，然
    被告甲○○、丙○○2人所借用之上開客票卻未歸還予志岱
    公司，致生損害於志岱公司及其他股東，因認被告甲○○2
    人此部分亦涉犯背信犯行云云。
  (二)按犯罪事實應依證據認定之，無證據不得推定其犯罪事實；
    又不能證明被告犯罪者，即應諭知無罪之判決，刑事訴訟法
    第154條第2項、第301條第1項分別定有明文。又所謂認定犯
    罪事實之證據，係指足以認定被告確有犯罪行為之積極證據
    而言，如未發現相當證據，或證據不足以證明，自不能以推
    測或擬制之方法，以為裁判基礎。且刑事訴訟上證明之資料
    ，無論其為直接證據或間接證據，均須達於通常一般人均不
    致於有所懷疑，而得確信其為真實之程度，始得據為有罪之
    認定，若其關於被告是否犯罪之證明未能達此程度，而有合
    理性懷疑之存在，致使法院無從形成有罪之確信，根據「罪
    證有疑，利於被告」之證據法則，即不得遽為不利被告之認
    定，其以情況證據（即間接證據）斷罪時，尤須基於該證據
    在直接關係上所可證明之他項情況事實，本乎推理作用足以
    確證被告有罪，方為合法，不得徒憑主觀上之推想，將一般
    經驗上有利被告之其他合理情況逕予排除（最高法院76年台
    上字第4986號、32年度上字67號判例意旨參照）。
  (三)本件公訴意旨認被告甲○○、丙○○涉犯背信罪嫌，無非以
    證人李清釗證述被告丙○○確有以現金及本源興之支票向其
    購買股份及被告丙○○無法證明以其分紅股份交由志岱公司
    抵銷渠之債務等資為依據。
  (四)惟查：
    證人李清釗因要求退出其在志岱公司之1股股份，遂由被告
    丙○○出資購買，除支付現金60萬元，餘款12萬5360元，被
    告丙○○係以其向廖本泉借得其所經營之本源興公司支票支
    付等情，業據證人廖本泉到場證述情節相合（原審卷61頁）
    ，並有李清釗簽收之單據1紙在卷可稽，核與被告丙○○供
    承情節相符。是公訴意旨指被告丙○○以志岱公司之支票支
    付所餘30餘萬之金額，顯屬誤會。何況此部分股份之轉讓，
    要屬股份移轉合法與否之效力問題，對公司資本並無損害之
    虞，核與背信罪要件不合，自難令被告甲○○、丙○○2人
    論以該罪。是此部分依檢察官提出之證據，均不足為被告2
    人此部分有罪之積極證明，亦無從說服本院以形成被告2人
    此部分有罪之心證，基於無罪推定之原則，自應認被告2人
    此部分犯罪均屬不足。惟因此部分與前揭論罪科刑部分，公
    訴人認屬修正前連續犯之裁判上一罪關係，爰不另為無罪之
    諭知。
據上論結，應依刑事訴訟法第369條第1項前段、第364條、第299
條第1項前段，刑法第2條第1項前段、第342條第1項、第74條第1
項第1款、修正前刑法第28條、第41條第1項前段、第56條，廢止
前罰金罰鍰提高標準條例第1條、第2條判決如主文。
本案經檢察官曾銘芳到庭執行職務。
中　　華　　民　　國　　96　　年　　6 　　月　　27　　日
                  刑事第二庭    審判長法　官    葉居正
                                      法　官    吳勇輝
                                      法　官    郭千黛
以上正本證明與原本無異。
不得上訴。
　　　　　　　　　　　　　　　　　　　書記官    尤乃玉
中　　華　　民　　國　　96　　年　　6 　　月　　28　　日
附錄：本判決論罪科刑法條全文
中華民國刑法第342條
為他人處理事務，意圖為自己或第三人不法之利益，或損害本人
之利益，而為違背其任務之行為，致生損害於本人之財產或其他
利益者，處5年以下有期徒刑、拘役或科或併科1千元以下罰金。
